臺灣士林地方法院刑事判決
111年度金訴字第520號
公  訴  人  臺灣士林地方檢察署檢察官
被      告  陳俊雄



選任辯護人  陳鴻基律師（法扶律師）
上列被告因違反洗錢防制法等案件，經檢察官提起公訴（111年
度偵字第1956號），因被告於準備程序中就被訴事實為有罪之陳
述，經告知簡式審判程序之旨，並聽取當事人之意見後，經本院
合議庭裁定由受命法官獨任進行簡式審判程序，本院判決如下：
    主  文
陳俊雄共同犯洗錢防制法第十四條第一項之洗錢罪，處有期徒刑
肆月，併科罰金新臺幣壹萬元，罰金如易服勞役，以新臺幣壹仟
元折算壹日；又共同犯洗錢防制法第十四條第一項之洗錢罪，處
有期徒刑貳月，併科罰金新臺幣壹萬元，罰金如易服勞役，以新
臺幣壹仟元折算壹日；應執行有期徒刑伍月，併科罰金新臺幣壹
萬元，罰金如易服勞役，以新臺幣壹仟元折算壹日。又共同犯詐
欺取財罪，處有期徒刑參月，如易科罰金，以新臺幣壹仟元折算
壹日。緩刑參年，並應於緩刑期間內，按期履行如附表所示條件
。
    犯罪事實
一、陳俊雄明知任意將金融帳戶提供他人使用，並依他人指示提
    款或轉帳、匯款，常與詐欺等財產犯罪密切相關，極有可能
    遭詐欺犯罪者利用作為人頭帳戶，便利詐欺犯罪者用以向他
    人詐騙款項，使不知情之被害民眾將受騙款項匯入各該帳戶
    內，再趁被害民眾匯款後、察覺遭騙而報警前之空檔期間，
    由提供帳戶之人提領款項後轉交該詐欺犯罪者，或由詐欺犯
    罪者自行轉出款項，以確保詐欺犯罪所得，且受詐騙人匯入
    款項遭提領後，即產生遮斷資金流動軌跡之效果，一旦基於
    共同犯罪之意思，允為提供帳戶、著手前揭提領或移轉詐欺
    贓款之任務，即屬參與詐欺、洗錢犯罪之實行；竟仍基於與
    他人共同詐欺取財、洗錢之不確定故意，於民國110年12月2
    日，將其申設之台新銀行帳號00000000000000號、中國信託
    帳號000000000000號等帳戶提供予某姓名年籍不詳之人使用
    ，並與取得該等帳戶資料之某詐騙集團所屬成員，共同先後
    為下列犯行：
  ㈠於同年月3日，以通訊軟體LINE向廖素英佯稱為其孫子，急需
    借錢周轉，致廖素英陷於錯誤，於同日10時42分許，匯款新
    臺幣（下同）15萬元至陳俊雄上開中國信託帳戶。
  ㈡於同年月3日，以通訊軟體LINE向焦順亭佯稱為其姪子，急需
    借款周轉，致焦順亭陷於錯誤，於同日12時13分許，轉帳2
    萬元至陳俊雄上開中國信託帳戶；陳俊雄隨即依某姓名年籍
    不詳之人指示，於同日12時47分許至13時29分許間，在中國
    信託淡水分行（位於新北市○○區○○路000號），先後利用ATM
    、臨櫃填寫提款單等方式，提領5萬元、7萬元、5萬元，再
    轉交予某姓名年籍不詳之人，而掩飾該等犯罪所得之去向。
  ㈢於同年月3日，以通訊軟體LINE向高明淵佯稱為其外甥女急需
    借款，致高明淵陷於錯誤，於同日12時46分許，匯款10萬元
    至陳俊雄上開台新銀行帳戶，幸因高明淵及時察覺有異報警
    ，經警通報凍結該台新銀行帳戶，該筆款項始未遭提領。
二、案經高明淵告訴暨臺北市政府警察局士林分局報告臺灣士林
    地方檢察署檢察官偵查起訴。
    理  由
壹、程序部分
    本案被告陳俊雄（下稱被告）所犯係死刑、無期徒刑、最輕
    本刑為3年以上有期徒刑以外之罪，其於準備程序中就前揭
    被訴事實為有罪之陳述，經受命法官告知簡式審判程序之旨
    ，並聽取公訴人、被告及其辯護人之意見後，本院合議庭認
    為適宜由受命法官獨任進行簡式審判程序，依刑事訴訟法第
    273條之1第1項規定，裁定由受命法官獨任進行簡式審判程
    序。是本案證據之調查，依刑事訴訟法第273條之2規定，不
    受同法第159條第1項、第161條之2、第161條之3、第163條
    之1及第164條至第170條所規定證據能力認定及調查方式之
    限制，合先敘明。　
貳、實體部分　　　
一、認定事實之證據及理由
　　上開事實，業據被告於本院準備程序暨審理時均坦承不諱（
    本院卷第52頁、第65頁），核與證人即告訴人與被害人高明
    淵、廖素英、焦順亭等3人於警詢或偵查中指訴遭詐騙之情
    節（偵卷第23-25頁、第309-313頁、第257-259頁）均大致
    相符；並有被告台新國際商業銀行110年12月22日台新作文
    字第1134717號函附帳號：00000000000000帳戶之開戶資料
    及110年12月1日至同年月7日交易明細（偵卷第29-32頁）及
    中國信託商業銀行股份有限公司111年2月15日中信銀字第11
    1224839035916號函附帳號：000000000000號帳戶存款基本
    資料及110年6月1日至111年1月25日交易明細、自動化交易L
    OG資料-財金交易（偵卷第131-189頁），告訴人高明淵高雄
    市湖內區農會匯款申請書（偵卷第33頁）、與詐欺集團成員
    通訊軟體對話紀錄翻拍照片（偵卷第35-41頁）、內政部警
    政署反詐騙諮詢專線紀錄表（偵卷第43頁），中和地區農會
    111年5月19日新北市中農信字第1110101012號函附帳號：00
    000000000000號帳戶匯款申請書、取款憑條（偵卷第237-23
    9頁），證人焦順亭與詐欺集團成員通訊軟體對話紀錄翻拍
    照片（偵卷第283-303頁）、臺灣銀行營業部111年5月4日營
    存字第11150038981號函附帳號：000000000000號帳戶通訊
    中文名、地資料查詢（個人戶）及110年11月20日至同年12
    月10日存摺存款歷史明細批次查詢（偵卷第221-225頁）等
    證據資料在卷可佐，足認被告前開任意性自白與事實相符，
    堪以採信。綜上所述，本案事證明確，被告前開犯行均堪以
    認定，均應依法論科。
二、論罪：
  ㈠按人頭帳戶之存摺（存簿）、提款卡（金融卡）等物既在犯
    罪行為人手中，於被害人匯款至人頭帳戶，迄警察受理報案
    通知銀行將該帳戶列為警示帳戶凍結其內現款時，犯罪行為
    人實際上既得領取，對該匯入之款項顯有管領能力，自屬既
    遂。經查，犯罪事實欄一、㈢所示告訴人高明淵將款項匯入
    帳戶後，雖因該帳戶遭警示，是被告未能提領成功，然前揭
    款項匯入帳戶時，上開帳戶既尚未列警示帳戶，被告持該帳
    戶之存摺、提款卡，當能實際支配、管領該帳戶內款項。是
    就此部分，詐欺取財犯行當屬既遂。又本案被告提供中國信
    託帳戶之存摺、提款卡、密碼等資料予詐欺集團使用，致犯
    罪事實欄一、㈠、㈡之廖素英、焦順亭等被害人遭詐欺後，各
    將如犯罪事實欄所示金錢匯至中國信託帳戶內，被告再依指
    示提領後轉交予他人，以此方式製造金流斷點，而掩飾、隱
    匿犯罪所得之去向，是被告所為自均屬上開法條所稱之洗錢
    行為。
　㈡核被告就犯罪事實欄一、㈠、㈡所為，均各係犯刑法第339條第
    1項之詐欺取財罪、洗錢防制法第14條第1項之一般洗錢罪，
    共2罪；另就犯罪事實欄一、㈢所為，則係犯刑法第339條第1
    項之詐欺取財罪。本案被告固提供台新銀行及中國信託帳戶
    予上開詐騙集團成員，並為其提領款項後交予他人，然尚無
    事證足資認定被告知悉收取帳戶之人或實際詐騙之人之真實
    身分，自難認其主觀上對於三人以上共犯詐欺取財罪或違反
    組織犯罪條例之情事有何認知，併此敘明。
　㈢被告受不詳詐欺集團成員指示，提供台新銀行及中國信託帳
    戶供收取贓款後，又提領款項並轉交由詐欺集團取走，其所
    為係屬整體詐欺及洗錢行為分工之一環，且利用他人之行為
    ，達成詐欺及洗錢犯罪之結果，故被告應就其所參與犯行所
    生之全部犯罪結果共同負責。是被告與不詳詐欺集團成員間
    ，有犯意聯絡及行為分擔，應依刑法第28條規定論以共同正
    犯。
  ㈣被告所為詐欺取財罪及一般洗錢罪，目的均為不法牟取告訴
    人金融帳戶內之金錢，乃屬同一犯罪決意及預定計畫下所為
    階段行為，依一般社會通念，其等實施詐術、前往提領款項
    及隱匿該等詐欺犯罪所得之去向及所在之行為，具有行為局
    部之同一性，法律評價應認屬一行為較為適當。從而，被告
    各係以一行為對如犯罪事實欄一、㈠、㈡所示被害人同時觸犯
    詐欺取財罪及一般洗錢罪，均為想像競合犯，均應依刑法第
    55條前段之規定，從一重之一般洗錢罪處斷。
  ㈤另按刑法處罰之詐欺取財罪係侵害個人財產法益之犯罪，其
    罪數計算，依一般社會通念，應以被害人數、被害次數之多
    寡，決定其犯罪之罪數。查本案由不詳之人分別對廖素英、
    焦順亭、高明淵之告訴人及被害人行騙，使其3人陷於錯誤
    而匯款或存款後由被告提領17萬元，不僅犯罪對象不同，侵
    害法益各異，各次詐欺行為之時間、金額、匯入帳戶亦不相
    同，相互獨立，顯係基於各別犯意為之，應予分論併罰。
三、科刑：
　㈠按犯洗錢防制法第14條、第15條之罪，在偵查或審判中自白
    者，減輕其刑，同法第16條第2項定有明文。本件被告於本
    院審理時，坦承有如事實欄一、㈠、㈡所示洗錢犯行，均應認
    符合洗錢防制法第16條第2項規定，均予以減輕其刑。　
　㈡爰以行為人之責任為基礎，並審酌現今社會詐欺事件層出不
    窮、手法日益翻新，政府及相關單位無不窮盡心力追查、防
    堵，大眾傳播媒體更屢屢報導民眾被詐欺，甚至畢生積蓄因
    此化為烏有之相關新聞，被告為具有一定智識程度之成年人
    ，竟率然為詐欺集團提供帳戶並為之提領、轉交詐欺款項，
    不僅價值觀念偏差，破壞社會治安，且其所為收取及傳遞詐
    欺款項等行為，使金流不透明，致不法之徒得藉此輕易詐欺
    並取得財物、隱匿真實身分，造成國家查緝犯罪受阻，並助
    長犯罪之猖獗，影響社會經濟秩序，危害金融安全，同時導
    致告訴人求償上之困難，其所生危害非輕，所為實值非難；
    惟考量被告犯後坦承犯行，且已與被害人廖素英達成和解（
    本院卷第61至62頁），願賠償其所受之損失；另告訴人高明
    淵匯入被告帳戶之款項業經凍結，其並具狀表示不予追究願
    原諒被告（本院卷第35頁）；就被害人焦順亭部分，其雖具
    狀表示因居住彰化市且已年邁而無法到庭和解並認被告行徑
    惡劣等情，惟查其受損害金額為2萬元，且被告亦表示願意
    賠償被害人等情，足認其尚有悔意之犯後態度，並兼衡其犯
    罪之手段、所詐取財物之金額、其於該詐欺集團之角色分工
    非居於主導或核心地位、及其於本院自陳高職畢業，已婚，
    沒有小孩，目前沒有工作，跟太太同住，太太也沒有工作，
    生活費是靠母親資助之家庭經濟狀況勉持等一切情狀（本院
    卷第71頁），就被告所犯如犯罪事實欄一、㈠、㈡所示之罪，
    各量處如主文所示之刑，並均就併科罰金部分，依刑法第42
    條第3項規定，諭知易服勞役之折算標準；另就所犯如犯罪
    事實欄一、㈢所示之罪，量處有期徒刑3月，並依刑法第41條
    第1項規定，諭知易科罰金之折算標準，以示懲儆。又洗錢
    防制法第14條之法定刑度為「7年以下有期徒刑，併科新臺
    幣5百萬元以下罰金」，其最重本刑已逾5年，不符刑法第41
    條第1項之規定，故毋庸諭知易科罰金之折算標準，併此敘
    明。
  ㈢又按數罪併罰之定應執行刑，係出於刑罰經濟與責罰相當之
    考量，並非予以犯罪行為人或受刑人不當之利益，為一種特
    別的量刑過程，相較於刑法第57條所定科刑時應審酌之事項
    ，係對一般犯罪行為之裁量。而定應執行刑之宣告，乃對犯
    罪行為人本身及所犯各罪之總檢視，除應考量行為人所犯數
    罪反應出之人格特性，並應權衡審酌行為人之責任與整體刑
    法目的及相關刑事政策，在量刑權之法律拘束性原則下，依
    刑法第51條第5款規定，採限制加重原則，資為量刑自由裁
    量權之外部界限，並應受法秩序理念規範之比例原則、平等
    原則、責罰相當原則、重複評價禁止原則等自由裁量權之內
    部抽象價值要求界限之支配，以使輕重得宜，罰當其責，俾
    符合法律授與裁量權之目的，以區別數罪併罰與單純數罪之
    不同，兼顧刑罰衡平原則。故定應執行刑時，除仍應就各別
    刑罰規範之目的、輕重罪間體系之平衡、整體犯罪非難評價
    ，為綜合判斷外，尤須參酌上開實現刑罰公平性，以杜絕僥
    倖、減少犯罪之立法意旨，為妥適之裁量。本院衡酌被告就
    前述2次洗錢犯行，均係於同日所實施，各次犯行之間隔期
    間甚近，顯係於短時間內反覆實施，所侵害法益固非屬於同
    一人，然各次之行為態樣、手段、動機皆相似，責任非難重
    複之程度較高，如以實質累加之方式定應執行刑，處罰之刑
    度恐將超過其行為之不法內涵與罪責程度，爰基於罪責相當
    之要求，於刑法第51條第5款所定之外部性界限內，綜合評
    價各罪類型、關係、法益侵害之整體效果，考量犯罪人個人
    特質，及以比例原則、平等原則、責罰相當原則、重複評價
    禁止原則為內涵之內部性界限，為適度反應被告整體犯罪行
    為之不法與罪責程度及對其施以矯正之必要性，定其應執行
    之刑及易服勞役之折算標準如主文所示。
　㈣緩刑部分
　　查被告前未曾因故意犯罪而受有期徒刑以上刑之宣告，已如
    前述，其因一時失慮，致罹刑典，又於本院準備程序時坦承
    犯行，且已與被害人廖素英達成和解，願賠償其所受之損失
    ；另其中告訴人高明淵已表示願原諒被告等情，此如前述，
    諒其經此偵審程序及科刑教訓，已知所警惕，參以被告現有
    正當工作，倘遽令其入監服刑，可能致令其無法履行對告訴
    人之賠償義務，本院因認前開對被告所宣告之刑，以暫不執
    行為適當，爰依刑法第74條第1項第1款規定併予宣告緩刑3
    年，以啟自新；惟被告一時輕率，結果助長詐欺犯罪，仍宜
    令其感受類刑罰之苦痛，以避免再犯，且就被害人焦順亭所
    受財產損失2萬元亦尚未賠償，亦不宜置而不論，爰依刑法
    第74條第2項第3款規定，附加緩刑條件如主文所示。又被告
    倘違反前開緩刑條件，且情節重大，足認原宣告之緩刑難收
    其預期效果，而有執行刑罰之必要時，檢察官得依刑法第75
    條之1第1項第4款規定聲請撤銷其緩刑之宣告，併此敘明。
四、沒收部分：
  ㈠被告固有提供台新銀行及中國信託帳戶並提領17萬元之犯行
    ，業經本院認定如前，然依卷內事證亦無證據足證被告提供
    帳戶並提領款項已受有報酬，或實際獲取詐欺犯罪之所得，
    是依罪證有疑利益歸於被告之原則，難認被告有因本案犯行
    而有犯罪所得，故應認本案尚無犯罪所得應予宣告沒收。另
    未扣案之贓款部分，卷內並無其他證據可證明被告有實際取
    得該等贓款，自無從對被告宣告沒收。 
　㈡按洗錢防制法第18條規定「犯第14條之罪，其所移轉、變更
    、掩飾、隱匿、收受、取得、持有、使用之財物或財產上利
    益，沒收之；犯第15條之罪，其所收受、持有、使用之財物
    或財產上利益，亦同（第1項）。以集團性或常習性方式犯
    第14條或第15條之罪，有事實足以證明行為人所得支配之前
    項規定以外之財物或財產上利益，係取自其他違法行為所得
    者，沒收之（第2項）。對於外國政府、機構或國際組織依
    第21條所簽訂之條約或協定或基於互惠原則，請求我國協助
    執行扣押或沒收之案件，如所涉之犯罪行為符合第2條所列
    之罪，不以在我國偵查或審判中者為限（第3項）。」關於
    犯罪行為人犯洗錢防制法第14條之罪，其所掩飾之財物本身
    僅為洗錢之標的，難認係供洗錢所用之物，故洗錢行為之標
    的除非屬於前置犯罪之不法所得，而得於前置犯罪中予以沒
    收者外，既非本案洗錢犯罪之工具及產物，亦非洗錢犯罪所
    得，尤非違禁物，尚無從依刑法沒收規定予以宣告沒收，自
    應依上開第18條第1項前段規定予以宣告沒收。此規定係採
    義務沒收主義，祇要合於前規定，法院即應為相關沒收之諭
    知，然該洗錢行為之標的是否限於行為人者始得宣告沒收，
    法無明文，是倘法條並未規定「不問屬於犯罪行為人與否均
    沒收」時，自仍以屬於被告所有者為限，始應予沒收。查本
    件被告既已將所提領之款項以購買比特幣之方式，悉數轉交
    予該詐欺集團之上游成員，業據被告供明在卷，並非被告所
    有，亦已非在其實際掌控中，自無庸依洗錢防制法第18條第
    1項前段規定宣告沒收。
五、不另為無罪之諭知：
  ㈠公訴意旨另以：被告就犯罪事實欄一、㈢所為，亦同時涉犯洗
    錢防制法第14條第1項之洗錢罪嫌云云。
　㈡按洗錢防制法之立法目的，係在防制特定犯罪不法所得之資
    金或財產，藉由洗錢行為，轉換成為合法來源之資金或財產
    ，切斷資金與當初犯罪行為之關聯性，隱匿犯罪行為或該資
    金不法來源或本質，使偵查機關無法藉由資金之流向追查犯
    罪者。故洗錢防制法所稱之「洗錢」行為，依第2條之規定
    ，係指：「一、意圖掩飾或隱匿特定犯罪所得來源，或使他
    人逃避刑事追訴，而移轉或變更特定犯罪所得；二、掩飾或
    隱匿特定犯罪所得之本質、來源、去向、所在、所有權、處
    分權或其他權益者；三、收受、持有或使用他人之特定犯罪
    所得。」。是行為人須客觀上有製造金流斷點以掩飾、隱匿
    特定犯罪所得之洗錢行為，且主觀上有掩飾或隱匿特定犯罪
    所得之犯意，始構成洗錢防制法第2條之洗錢行為。行為人
    提供金融帳戶提款卡及密碼供他人使用，嗣被害人雖匯入款
    項，然此時之金流仍屬透明易查，在形式上無從合法化其所
    得來源，未造成金流斷點，尚不能達到掩飾或隱匿特定犯罪
    所得之來源、去向及所在之作用，須待款項遭提領後，始產
    生掩飾、隱匿之結果。故而，行為人提供金融帳戶提款卡及
    密碼，若無參與後續之提款行為，即非洗錢防制法第2條第2
    款所指洗錢行為，無從成立一般洗錢罪之直接正犯(最高法
    院108年度上字第3101號判決、最高法院108年台上大字第31
    01號刑事裁定意旨可資參照）。　
　㈢經查，被告固提供其台新銀行帳戶與本案詐欺集團使用，惟
    告訴人高明淵雖將款項匯入上開帳戶，此時金流仍屬透明易
    查，在形式上無從合法化其所得來源，未造成金流斷點，尚
    不能達到掩飾或隱匿特定犯罪所得之來源、去向及所在之作
    用。被告雖有提領行為，惟因上開帳戶遭警示而未發生提領
    結果，則前揭帳戶內款項既未因此產生金流斷點，當尚未有
    洗錢之著手。公訴意旨認此部分應併論以洗錢防制法第14條
    第1項之洗錢罪，尚有未恰。惟此與前開就告訴人高明淵論
    罪科刑部分具想像競合犯之裁判上一罪關係，爰不另為無罪
    之諭知，併此敘明。　　　
據上論斷，應依刑事訴訟法第273條之1第1項、第299條第1項前
段（依刑事判決精簡原則，僅記載程序法條文），判決如主文。
本案經檢察官江耀民提起公訴，檢察官吳昭瑩到庭執行職務。
中　　華　　民　　國　　111 　年　　11　　月　　17　　日
                  刑事第六庭法  官  李建忠
以上正本證明與原本無異。
如不服本判決應於收受送達後20日內向本院提出上訴書狀，並應
敘述具體理由。其未敘述上訴理由者，應於上訴期間屆滿後20日
內向本院補提理由書（均須按他造當事人之人數附繕本）「切勿
逕送上級法院」。
因疫情而遲誤不變期間，得向法院聲請回復原狀。　　　　　　
                            書記官  林承翰
中　　華　　民　　國　　111 　年　　11　　月　　21　　日
附錄：本案論罪科刑法條全文
中華民國刑法第339條
意圖為自己或第三人不法之所有，以詐術使人將本人或第三人之
物交付者，處五年以下有期徒刑、拘役或科或併科五十萬元以下
罰金。
以前項方法得財產上不法之利益或使第三人得之者，亦同。
前二項之未遂犯罰之。

洗錢防制法第14條
有第二條各款所列洗錢行為者，處七年以下有期徒刑，併科新臺
幣五百萬元以下罰金。
前項之未遂犯罰之。
前二項情形，不得科以超過其特定犯罪所定最重本刑之刑。
附表：
編號 被告應履行之負擔 1 被告陳俊雄應給付告訴人焦順亭新臺幣貳萬元。給付方式為：自民國一一一年十二月起，按月於每月十五日前給付貳仟元至焦順亭指定之臺灣銀行帳戶（帳號：000000000000，戶名：葉人中），至全部清償完畢為止。